【裁判字號】    95,台上,6451
【裁判日期】    951123
【裁判案由】    強盜
【裁判全文】
最高法院刑事判決            九十五年度台上字第六四五一號
上  訴  人  甲○○
選任辯護人  林復宏律師
上列上訴人因強盜案件，不服台灣高等法院高雄分院中華民國九
十三年二月十一日第二審判決（九十二年度上訴字第二二九四號
，起訴案號：台灣高雄地方法院檢察署九十一年度偵字第一九四
○三號），提起上訴，本院判決如下：
    主  文
原判決撤銷，發回台灣高等法院高雄分院。
    理  由
本件原判決認定上訴人甲○○與林聖智（業經判刑定讞）、曾冠
堯（通緝中）三人，於民國九十一年七月三十一日下午三時三十
分許，由曾冠堯乘騎機車後載林聖智，上訴人另騎一部機車，行
經高雄市○○區○○路二十號前，見李清湘與陳奇勝共騎一輛腳
踏車，認有機可趁，乃共同基於意圖為自己不法所有之犯意聯絡
，由曾冠堯攔下李清湘，而由上訴人、林聖智騎車在場把風接應
，曾冠堯下車，持保力達Ｂ酒瓶一支，毆打李清湘左手，致李清
湘左肘挫傷，並喝稱強劫，命李清湘交出身上財物，至使不能抗
拒而交出皮夾乙只。因皮夾內無財物，曾冠堯將之丟棄後，再命
李清湘交出其所有易利信廠牌行動電話一支，得手後由林聖智搭
載曾冠堯離去。嗣三人共同前往高雄縣大社鄉大展電訊行，由林
聖智以新台幣（下同）四百元之代價售予該電訊行，得款後購買
香菸、檳榔朋分花用等情。因而撤銷第一審諭知上訴人無罪之判
決，改判論處其結夥三人以上，攜帶兇器強盜罪刑。固非無見。
惟查：(一)被告以外之人於審判外之言詞或書面陳述，除法律有規
定者外，不得作為證據，刑事訴訟法第一百五十九條第一項定有
明文。而所謂法律有規定者，即包括同法第一百五十九條之一至
之五所規定傳聞證據具有證據能力之例外情形。故倘欲採被告以
外之人於審判外之陳述，如警詢或檢察官偵查中之言詞為證據時
，必須符合上開法律所規定之例外情形，方得認其審判外之陳述
有證據能力，並須於判決中具體說明其符合傳聞證據例外可信之
情況及心證理由，否則即有違背證據法則及判決理由不備之違法
。原判決論處上訴人結夥三人以上，攜帶兇器強盜罪刑，係依憑
被害人李清湘警詢中之陳述為證據之一。但李清湘為精神分裂、
妄想型之精神病患，有其父李書卿致台灣高雄地方法院檢察署聲
請狀所附診斷證明書乙紙在卷可稽 (偵卷第四六至五○頁）。因
精神病患之思路及語義皆與常人有異，本即難依其陳述作為認定
犯罪事實之唯一證據。卷查李清湘先於九十一年七月三十一日十
八時四十分在高雄縣警察局仁武分局大社分駐所陳稱：「我的左
手受傷……歹徒其中一名我認識，叫林聖智……另一位拿酒瓶打
我並行搶，經指認為甲○○，住高雄縣大社鄉嘉誠村日新巷一號
」、「只有甲○○下手並拿酒瓶打我，另外二人則坐在機車上」
。但旋於同日二十一時十分警詢筆錄卻翻稱：「經當場指認，確
認下手行搶的是曾冠堯，非第一次筆錄指認的甲○○」。又於次
日（八月一日）警詢筆錄再稱：「（你於第一次及第二次警訊筆
錄是否實在？）均實在」（警卷第一至四頁）。其第一次及第二
次警詢筆錄陳述內容差異極大，前後所指認下手強劫之人完全不
同，第三次筆錄何以又指稱前二次筆錄俱屬實在？原審既採被害
人警詢中之陳述為證據，該等審判外之言詞何以具有證據能力？
自應於判決理由中敘明，原判決未敘明其屬於刑事訴訟法何種傳
聞證據例外之情形，而得以採為證據之理由，遽採為不利於上訴
人之證據，即難謂與證據法則無違，委有判決理由不備之違法。
茲上訴人於原審調查時曾請求傳訊被害人李清湘與其當面對質（
原審卷第二七頁），原審不予置理，亦未於判決中敘明其不予調
查之理由，並有依法應調查證據而未予調查之違背法令。(二)證據
之證明力如何，雖屬於事實審法院自由判斷職權，然其所為判斷
，仍應受經驗法則與論理法則之支配。第一審法院審理時，李清
湘結證：「（上訴人）與我關係不錯，是我朋友……（上訴人在
現場）沒有任何動作，只有看」等語（第一審卷第八八、九○頁
）。倘若不虛，上訴人若與曾冠堯共同強盜其朋友李清湘之財物
，即有被指認之危險，何以仍執意為之？是否與一般經驗法則無
違？能否僅以其案發當時在場目睹，即認其係在場把風、接應之
人，逕認為係強盜罪之共同正犯，即有再行探求之餘地。上訴意
旨指摘原判決違法，尚非全無理由，應認原判決有發回更審之原
因。另，依卷內資料：第一審判決後，檢察官於送達證書上蓋用
之收受送達日期戳為九十二年十一月二十六日，但送達人鍾麗雪
加具之送達時間則為九十二年十二月二十六日，而檢察官不服該
判決提起上訴時間，又為九十二年十二月八日，是第二審上訴是
否合法，尚待釐清，併希查明。
據上論結，應依刑事訴訟法第三百九十七條、第四百零一條，判
決如主文。
中    華    民    國  九十五  年  十一    月  二十三  日
                      最高法院刑事第二庭
                          審判長法官  紀  俊  乾
                                法官  黃  正  興
                                法官  陳  東  誥
                                法官  王  居  財
                                法官  林  開  任
      本件正本證明與原本無異
                                      書  記  官
中    華    民    國  九十五  年  十一    月  二十七  日
                                                      Ｋ


司法院資訊處製作；財團法人民間司法改革基金會備份。
